臺灣臺中地方法院民事判決　九十年度重訴字第八八四號
　　原　　　告　卯○○
　　　　　　　　辰○○
　　共　　　同
　　訴訟代理人　宙○○
　　被　　　告　乙○○
　　　　　　　　丁○○
　　　　　　　　戊○○
　　　　　　　　丙○○
　　訴訟代理人　洪永叡　律師
　　複　代理人　宇○○
　　　　　　　　地○○
　　被　　　告　辛○○
　　輔　佐　人　何志通
　　訴訟代理人　壬○○
　　被　　　告　甲○○
　　　　　　　　庚○○
　　　　　　　　癸○○
　　　　　　　　子○○
　　兼右十四人
　　訴訟代理人　寅○○
右當事人間請求分割共有物事件，本院於中華民國九十三年十月二十七日言詞辯論終
結，判決如左：
    主      文
被告未○○、申○○、戌○○、午○○、天○○、酉○○、亥○○應就其等被繼承人
巳○○所有坐落台中市○○區○○段一一○六之五地號、地目田、面積二一○三九平
方尺、應有部分三十分之二之土地，辦理繼承登記。
兩造共有坐落台中市○○區○○段一一○六之五地號、地目田、面積二一○三九平方
公尺之土地，其分割方法如附圖一所示：編號Ａ部分面積四二○七．八０平方公尺之
土地分歸原告卯○○、辰○○取得，並依應有部分二分之一比例保持共有；編號Ｂ部
分面積一四四六．六三平方公尺，分歸被告坤池取得；編號Ｃ部分面積一四四七．
○二平方公尺，分歸被告丙○○取得；編號Ｄ部分面積一四四六．六三平方公尺，分
歸被告戊○○取得；編號Ｅ部分面積一四○二．六０平方公尺，分歸被告庚○○取得
；編號Ｆ部分面積一四○二．六０平方公尺，分歸被告未○○、申○○、戌○○、午
○○、天○○、酉○○、亥○○維持公同共有取得；編號Ｇ部分面積四六七．五三平
方公尺，分歸被告丑○○取得；編號Ｈ部分面積四六七．五三平方公尺，分歸被告寅
○○取得；編號Ｉ部分面積二三三．七七平方公尺，分歸被告子○○取得；編號Ｊ部
分面積二三三．七七平方公尺，分歸被告癸○○取得；編號Ｋ部分面積五七．二七平
方公尺，分歸被告己○○○取得；編號Ｌ部分面積三九七四．○二平方公尺，分歸被
告甲○○取得；編號Ｍ部分面積一四四六．六三平方公尺，分歸被告丁○○取得；編
號Ｎ部分面積二八○五．二平方公尺，分歸被告辛○○取得。
原告卯○○、辰○○應共同提出新台幣參佰玖拾柒萬捌仟陸佰捌拾貳元，被告甲○○
應提出新台幣壹佰壹拾伍萬陸仟捌佰玖拾捌元，被告丁○○應提出新台幣伍佰伍拾萬
伍仟貳佰陸拾貳元，被告辛○○應提出新台幣壹仟壹佰肆拾陸萬零柒佰捌拾參元，給
付交由被告乙○○取得新台幣貳佰捌拾壹萬貳仟捌佰陸拾元，被告丙○○取得新台幣
參佰捌拾玖萬捌仟捌佰捌拾元、被告戊○○取得新台幣參佰捌拾玖萬柒仟捌佰參拾參
元，被告庚○○取得新台幣參佰柒拾柒萬玖仟貳佰參拾柒元，被告未○○、申○○、
戌○○、午○○、天○○、酉○○、亥○○公同共有取得新台幣參佰柒拾柒萬玖仟貳
佰參拾柒元，被告丑○○取得新台幣壹佰貳拾伍萬玖仟柒佰柒拾壹元，被告寅○○取
得新台幣壹佰貳拾伍萬玖仟柒佰柒拾壹元，被告子○○取得新台幣陸拾貳萬玖仟捌佰
肆拾捌元，被告癸○○取得新台幣陸拾貳萬玖仟捌佰肆拾捌元，被告己○○○取得新
台幣壹拾伍萬肆仟參佰肆拾元。
訴訟費用由兩造依如附表一方案Ａ所示之應有部分比例負擔。
    事實及理由
壹、聲明：
  一、原告方面：
    (一)被告未○○、申○○、戌○○、午○○、天○○、酉○○、亥○○等人應就巳
      ○○所有坐落台中市○○區○○段一一○六之五地號之土地，辦理繼承登記。
    (二)坐落台中市○○區○○段一一○六之五地號、地目田、面積二一○三九平方公
      尺之土地，請准原物分割如附圖一（台中市中正地政事務所九十三年二月十六
      日複丈成果圖）Ａ部分所示面積四二○七．八平方公尺之土地分歸原告卯○○
      、辰○○取得、Ｂ部分所示面積一四四六．六三平方公尺之土地分歸被告坤
      池取得、Ｃ部分所示面積一四四七．○二平方公尺之土地分歸被告丙○○取得
      、Ｄ部分所示面積一四四六．六三平方公尺之土地分歸被告戊○○取得、Ｅ部
      分所示面積一四○二．六平方公尺之土地分歸被告庚○○取得、Ｆ部分所示面
      積一四○二．六平方公尺之土地分歸被告未○○、申○○、戌○○、午○○、
      天○○、酉○○、亥○○等人取得、Ｇ部分所示面積四六七．五三平方公尺之
      土地分歸被告丑○○取得、Ｈ部分所示面積四六七．五三平方公尺之土地分歸
      被告寅○○取得、Ｉ部分所示面積二三三．七七平方公尺之土地分歸被告子○○取得、Ｊ部分所示面積二三三．七七平方公尺之土地分歸被告癸○○取得、
      Ｋ部分所示面積五七．二七平方公尺之土地分歸被告己○○○取得、Ｌ部分所
      示面積三九七四．○二平方公尺之土地分歸被告甲○○取得、Ｍ部分所示面積
      一四四六．六三平方公尺之土地分歸被告丁○○取得、Ｎ部分所示面積二八○
      五．二平方公尺之土地分歸被告辛○○取得。
  二、被告方面：
    (一)被告乙○○、丁○○、戊○○、丙○○等人同意採用原告之分割方案。
    (二)被告辛○○、甲○○、庚○○、己○○○、寅○○、癸○○、子○○、丑○○
      、未○○、申○○、戌○○、午○○、天○○、酉○○、亥○○等人不同意原
      告之分割方案，主張改採如附圖二所示之分割方案（台中市中正地政事務所九
      十二年九月十七日複丈成果圖甲案）。
貳、陳述：
  一、原告方面：
    (一)坐落台中市○○區○○段一一○六之五地號、地目田、面積二一○三九平方公
      尺之土地（下稱系爭土地）原為被告巳○○（應有部分三十分之二）、辛○○
      （應有部分三十分之四）、江河（應有部分一八○○○分之四九）、甲○○
      （應有部分九十分之一七）、乙○○（應有部分五四○○○分之三七一三）、
      丁○○（應有部分五四○○○分之三七一三）、戊○○（應有部分五四○○○
      分之三七一三）、丙○○（應有部分九○○○分之六一九）、庚○○（應有部
      分三十分之二）、何燦寅（應有部分四五分之一）、寅○○（應有部分四五分
      之一）、癸○○（應有部分九十分之一）、子○○（應有部分九十分之一）、
      原告卯○○（應有部分三十分之三）、辰○○（應有部分三十分之三）所共有
      。嗣被告何燦寅於九十一年三月七日死亡，由其繼承人丑○○繼承其應有部分
      四五分之一，並已辦妥繼承登記；被告江河於九十一年七月二日死亡，由其
      繼承人己○○○繼承其應有部分一八○○○分之四九，並已辦妥繼承登記；被
      告巳○○於九十三年八月二十九日病故，扣除拋棄繼承之人，其財產由其繼承
      人廖阿成、未○○、申○○、戌○○、午○○等人共同繼承其應有部分三十分
      之二，其中繼承人廖阿成業於九十一年三月十六日死亡，是其應繼分由其繼承
      人天○○、酉○○、亥○○等人代位繼承，惟其等均未辦理繼承登記，原告爰
      依民法第七百五十九條規定請求如第一項聲明所示。又系爭土地並無因物之使
      用目的不能分割之情形，亦無約定不得分割，前經原告二人請求協議分割未果
      ，爰依民法第八百二十四條第二項規定提起本訴訟請求分割共有物。
  二、被告方面：
    (一)被告乙○○、丁○○、戊○○、丙○○部分：
      1.同意原告所提之分割方案。
      2.該分割方案，係依據各共有人登記持分面積及土地上房屋使用現況及依登記
        面積佔總面積之比例換算其臨路長度（以各家族為編制單位）所製作，應屬
        公平之方案。
      3.提出土地登記謄本、共有土地分管契約書為證。
    (二)被告辛○○部分：
      1.系爭土地曾經原共有人分管，被告辛○○於八十三年間經全體共有人同意，
      　在系爭土地分管位置上建有鋼骨造農舍一棟，並辦理保存證記而取得所有權
      　，被告辛○○請求按原分管位置取得分割後之土地，並保留此棟合法取得所
      　有權之建物，主張應採用被告寅○○所提之分割方案。
      2.提出建築改良物所有權狀、臺中市政府工務局使用執照、各一件為證。
  　(三)被告甲○○、庚○○、己○○○、寅○○、癸○○、子○○、丑○○、未○○
　　  、申○○、戌○○、午○○、天○○、酉○○、亥○○部分：
      1.不同意原告所提分割方案，蓋：
        (1)原告卯○○及辰○○之前手，原分管位置係現在供崇德路使用之一一○六
          之四地號土地及部分之一一○六號地號土地，且其等係於農業發展條例修
          正後取得系爭土地應有部分，每人所得應有部分面積未達○．二五公頃，
          分割後不得細分為二筆土地，只能分為一筆，由其二人保持共有。
        (2)系爭土地之使用現狀係基於共有人見長達四十餘年之分管協議，在崇德路
          及環中路未開闢前，是一塊完整地形之農地，東北側毗鄰水源，稱為「水
          頭」，灌溉方便，係價值較高之農地，而西南側遠離水源，稱為「水尾」
          ，灌溉不易，價值較低。嗣因崇德路往北延展開闢，遂將系爭土地一分為
          二，即現在一一○六及一一○六之五等地號土地，被告等之分管位置，在
          崇德路開闢前之長達四十餘年歲月中均係使用價值低且離水源較遠之土地
          ，被告等基於分管協議及親族間之和諧，忍受灌溉不便，從未異議，亦未
          要求其他使用「水頭」土地之共有人補償，而今僅因農業發展條例修正變
          更及崇德路、環中路之開闢，系爭土地面臨非分割不可之命運，而過往四
          十餘年來均使用「水頭」價值高土地之被告丁○○，卻主張取得現在臨路
          而彼等長久以來不屑一顧之「水尾」部分土地，顯罔顧情理，倘採用其等
          提出之方案，自有失公平。
        (3)被告辛○○及甲○○曾經全體共有人同意，於系爭土地分管位置上建有農
          舍，並辦理保存登記而取得所有權。於系爭土地分割時，期望能慮及該建
          物係由共有人全體同意而建造之事實，保留該建物之完整性，應為全體共
          有人之共識，此觀諸原告所提之分割方案主張被告辛○○及甲○○依使用
          現狀取得分割後之土地一節自明，自應由被告辛○○及甲○○按二人原來
          分管位置取得分割後土地。
        (4)被告寅○○之應有部分較少，且分割後不願意與其他共有人保持共有或合
          併使用，經徵得多數共有人之同意，取得如圖所示地形較為方正之土地，
          方便為將來之使用。至於被告丑○○、子○○、癸○○三人不願意繼續保
          持共有，並能就分割後取得之土地合併使用，故請求分得位置相鄰之土地
          。
        (5)系爭土地為農地，過去及現在均是供作農地使用，該農地之排水均導入系
          爭土地北端溝渠加以調節，該溝渠有調節系爭農地用水之重大功能，倘依
          原告所提之分割方案，將系爭土地北端臨溝渠之土地完全分歸原告二人取
          得，將阻斷其他共有人分歸後之土地與該溝渠間之聯繫，其他共有人之土
          地將無法排水，無法利用，故此分割方案將不利於各共有人。
      2.建議改依如附圖二（台中市中正地政事務所九十二年九月十七日複丈成果圖
        甲案）所示之分割方案，蓋被告寅○○等人所提之分割方案係經過大部分共
        有人之協議，且應有部分面積共計一○九八七．○二平方公尺，超過持有系
        爭土地應有部分二分之一以上共有人之同意。而其中編號Ｊ、Ｋ、Ｌ、Ｍ，
        被告癸○○、子○○、涂游來好、丑○○同意合併，依原應有部分比例維持
        共有。
參、本院判斷：
  一、經查依農業發展條例第十六條但書第四款規定：「每宗耕地分割後每人所有面
      積未達○．二五公頃者，不得分割。但有下列情形之一者，不在此限：四　本
      條例中華民國八十九年一月四日修正施行前之共有耕地，得分割為單獨所有。
      」，查被告等人取得系爭土地係在農業發展條例實施前，且原告二人應有部分
      為三十分之六（各三十分之三），換算持分面積為○．四二○七八公頃（即四
      二０七‧八平方公尺），顯已超過最小分割面積，依法可單獨分割。
  二、原告主張被告巳○○於九十三年八月二十九日病故，扣除已拋棄際承之人，其
      由財產由其繼承人廖阿成、未○○、申○○、戌○○、午○○等人共同繼承其
      應有部分三十分之二，其中繼承人廖阿成業於九十一年三月十六日死亡，是其
      應繼分由其繼承人天○○、酉○○、亥○○等人代位繼承，惟其等就系爭土地
      均未辦理繼承登記乙情，已為被告所自承，並有本院家事法庭九十三年十月十
      三日函可據，自屬可採，故本件原告起訴請求判決如主文第一項所示聲明，洵
      屬有據。
  三、按共有人得隨時請求分割共有物，但因物之使用目的不能分割，或契約訂有不
      分割之期限者，不在此限，且此項不分割之期限最長不得逾五年，逾五年者，
      縮短為五年，民法第八百二十三條定有明文。又裁判分割共有物訴訟，為形式
      之形成訴訟，其事件本質為非訟事件，故法院定共有物之分割方法，雖應斟酌
      當事人之聲明、共有物之性質、經濟效用及全體共有人之利益等公平合理之分
      配之，然不受當事人聲明之拘束，且各共有人在分割前之使用狀況或分管約定
      ，法院固不受其拘束，惟仍應加以合情考量。經查：
    (一)系爭土地為西臨崇德路，南有五米寬之現有道路與崇德路相連，東有一條現有
      道路約七米寬，而共有人辛○○與甲○○於系爭土地西南方位置均有房屋一棟
      （見台中市中正地政事務所九十一年十二月十日土地複丈成果圖）。故分割後
      土地均可利用上開崇德路、南方之五米道路及東方之七米道路進出，不致發生
      袋地之問題。至於第三人所有於系爭土地上之建物，兩造已協議免予測量（見
      九十一年一月十七日勘驗筆錄所載），亦即於分割後各自處理，故本件決定分
      割方案時，只須考慮共有人辛○○及甲○○所有之房屋坐落位置土地應分配給
      其二人，至於其餘共有人，則僅考率分配後之坐落位置問題即可。
    (二)系爭土地依兩造共有之應有部分加以換算，本件兩造依原物分割之之土地面積
      ，應為如附件一方案Ａ所示之面積，並非整數，然因系爭土地因僅能計算至小
      數點第二位，故本件必會造成共有人分割後面實際面積有所增減，然本件各共
      有人間所決定取擇之分割方案，計有原告所提之如附圖一所示之分割方案（該
      方案為被告乙○○、丁○○、戊○○、丙○○所支持），與被告寅○○等人所
      提如附圖二所示之分割方案（該方案為其餘被告所支持），又因土地分配位置
      影響土地之價值，故就該二分割案，依兩造協商均送請鑑價公司為鑑價，並得
      出分割後土地之價值及分得人應為找補之金額，故就系爭土地之分割，於依附
      表一所示之面積為分割後，各共有人因以金錢互為找補後，即可為公平之分配
      ，亦即實際分割之面積分配如附件一方案Ａ所示之面積，對於全體共有人並無
      不利，自可採行。
    (三)就本件分割方案之決定，其有爭執者，係應採擇原告方面所提之分割方案，或
      應採取被告寅○○方面所提之分割方案。經查，該二案之爭議所在，係何人應
      分配在面臨崇德路之位置問題（因面臨崇德路之土地價值勢必比其他僅面臨五
      米或七米道路之土地價值為高；至於共有人辛○○與甲○○所有之房屋，因該
      二分割方案，均已將房屋坐落位置之土地分配給該二共有人，已有妥善處理之
      故，自無庸再為考量，合先敘明）？經查：
      1.系爭土地因面積龐大，僅西臨崇德路，其面臨崇德路之土地面寬又無法讓每
        一共有人所分得之土地均得以面臨崇德路，故本件無論採取原告方面或被告
        寅○○方面所提之分割方案，就部分共有人因分配土地坐落位置之緣故，而
        產生須互為找補之問題，係無法避免之問題。對此問題，本院認為土地分割
        本應顧慮經濟上之價值與維持公平，對於各共有人因土地坐落位置之不同而
        產生土地價值之落差，其以金錢補償，仍不失為公平之分割方法，就本件而
        言，不論採原告方面之分割方案，或係採被告寅○○方面之分割方案，因皆
        得有適當之金錢補償（此詳後述），故均可認係公平之方案。
      2.本件依兩造協商，將原告方面所提如附圖一與被告寅○○方面所提如附圖二
        所示之分割方案，送請政揚不動產鑑定有限公司（下稱政揚鑑定公司）鑑定
        結果（此有鑑定研究報告書一份在卷可稽），可知：
        (1)依原告方面所提如附圖一所示之分割方案（即政揚鑑定公司鑑定報告中「
          方案Ａ」之分割方案），系爭土地之整筆土地總價值總計為二億一千四百
          四十八萬一千零五十一元，依各共有人之原應有部分計算，各共有人之所
          得取得之換算價值如附件一方案Ａ之內容所示。至於依原告方面之分割方
          案實際上為分配後，各共有人因土地坐落位置之差異，其等所分配取得之
          土地經濟價值將如附件二方案Ａ之內容所示。
        (2)依被告寅○○方面所提如附圖二所示之分割方案（即政揚鑑定公司鑑定報
          告中「方案Ｂ」之分割方案），系爭土地之整筆土地總價值總計為一億九
          千六百三十九萬八千五百三十四元，依各共有人之原應有部分計算，各共
          有人之所得取得之換算價值如附件一方案Ｂ之內容所示。至於依被告何應
          田方面之分割方案實際上為分配後，各共有人因土地坐落位置之差異，其
          等所分配取得之土地經濟價值將如附件二方案Ｂ之內容所示。
        (3)至於實際分割後，各共有人因實際分得土地坐落位置之差異，其分割後實
          際取得之土地價值較應有部分比例分配之價值為高者，就該差額則應提出
          金錢，以補償分割後實際取得之土地價值較應有部分比例分配之價值為低
          者，以為找補而符合公平原則。而就本件其互為找補之差額，如附件三所
          示，亦即：
          依原告方面之分割方案，其互為找補之差額，詳如附件三方案Ａ所示。
            原告卯○○、辰○○應提出之金額為三百九十七萬八千六百八十二元，
            被告甲○○應提出一百一十五萬六千八百九十八元，被告丁○○應提出
            五百五十萬五千二百六十二元，被告辛○○應提出一千一百四十六萬零
            七百八十三元，合計二千二百一十萬一千六百二十五元，以補償其餘共
            有人。而就上開原告二人及被告甲○○、丁○○、辛○○所提出補償之
            金額，被告乙○○可獲得二百八十一萬二千八百六十元，被告丙○○可
            獲得三百八十九萬八千八百八十元、被告戊○○可獲得三百八十九萬七
            千八百三十三元，被告庚○○可獲得三百七十七萬九千二百三十七元，
            未○○、申○○、戌○○、午○○、天○○、酉○○、亥○○可公同共
            有獲得三百七十七萬九千二百三十七元，被告丑○○可獲得一百二十五
            萬九千七百七十一元，被告寅○○可獲得一百二十五萬九千七百七十一
            元，被告子○○可獲得六十二萬九千八百四十八元，被告癸○○可獲得
            六十二萬九千八百四十八元，被告己○○○可獲得十五萬四千三百四十
            元。
          依被告寅○○方面之分割方案，其互為找補之差額，詳如附件三方案Ｂ
            所示。被告甲○○應提出三百八十四萬二千八百五十四元，被告游來
            好、癸○○、子○○、丑○○應共同提出四百六十萬一千二百九十六元
            ，被告辛○○應提出一千一百一十二萬二千六百八十九元，被告寅○○
            應提出二百八十三萬五千五百五十元，合計二千二百四十萬二千三百八
            十九元，以補償其餘共有人。而就上開金額，被告乙○○可獲得一百五
            十六萬九千五百二十元，被告丁○○可獲得二百六十五萬四千四百九十
            三元，被告丙○○可獲得二百六十五萬五千二百零五元、被告戊○○可
            獲得二百六十五萬四千四百九十三元，原告卯○○可獲得三百八十六萬
            零六百零三元，原告辰○○可獲得三百八十六萬零六百零三元，被告廖
            阿木、申○○、戌○○、午○○、天○○、酉○○、亥○○可公同共有
            獲得二百五十七萬三千七百三十六元，被告庚○○可獲得二百五十七萬
            三千七百三十六元。
      3.本院認為，整筆土地分割後，就各共有人分配所得之土地大小，因坐落位置
        之不同，會產生不同之價值，最後亦必會影響整體之價值，進而讓各共有人
        實際取得之利益受到影響。故決定土地分割方案，各共有人個人之利益外，
        如何創造土地分割後更高之價值利益，亦應被列入考量。就本件而言，不論
        係原告方面或係被告寅○○方面之分割方案，均可認係公平之方案乙節，已
        如前述，然因本案原告方面所提之分割方案，於分割後所創造之土地價值利
        益為二億一千四百四十八萬一千零五十一元之土地價值，而被告寅○○之分
        割方案則創造出一億九千六百三十九萬八千五百三十四元之土地價值，二者
        價差一千八百零八萬二千五百一十七元。兩相比較，顯然原告方面所提如附
        圖一所示之分割方案可以創造更高之經濟利益。故綜核各情，應以原告所提
        如附圖一之方案為可行。
    (四)綜上所述，就系爭土地之分割位置，本院綜合衡量，認應以如附圖一所示之分
      割方案為最佳，爰定分割方法如主文第二項、第三項所示。
  四、又分割共有物之訴，核其性質，兩造本可互換地位，原告提起本件訴訟於法雖
      屬有據，然被告等人之應訴乃法律規定所不得不然，其所為抗辯自為伸張或防
      衛權利所必要，是以本件訴訟費用由敗訴當事人負擔訴訟費用顯失公平，本件
      應由兩造依其應有部分之比例分擔始為公允。
肆、據上論結，本件原告之訴為有理由，依民事訴訟法第七十八條、第八十條之一、
    第八十五條第一項但書，判決如主文。
中　　　華　　　民　　　國　　九十三　　年　　  十一　　月　　  十  　　日
                                    臺灣臺中地方法院民事第三庭
~B法　　　官　李悌愷
右正本證明與原本無異。
如不服本判決，應於判決送達後二十日內，向本院提出上訴狀。
中　　　華　　　民　　　國　　九十三　　年　　  十一　　月　　  十  　　日
~B法院書記官
